最高法院刑事判決　　　　　　九十四年度台上字第三０二四號
　　上　 訴　 人　台灣高等法院台南分院檢察署檢察官
　　上訴人即被告　乙○○
　　　　　　　　　　　　　7樓.
　　選 任辯護 人　黃厚誠律師
　　　　　　　　　顏文正律師
　　上　 訴 　人　甲○○
　　　　　　　　　　　　　號5.
　　選 任辯護 人　蘇文奕律師
　　　　　　　　　陳郁芬律師
上列上訴人等因被告等殺人等罪案件，不服台灣高等法院台南分
院中華民國九十四年二月一日第二審判決（九十三年度上訴字第
三五九號，起訴案號：台灣台南地方法院檢察署九十二年度偵緝
字第九八五號，九十二年度偵字第一０七一九號、第一一一七二
號、第一二四一五號），提起上訴，本院判決如下：
    主  文
原判決關於甲○○殺人及乙○○部分撤銷，發回台灣高等法院台
南分院。
其他上訴駁回。
    理  由
一發回部分
本件原判決認定上訴人乙○○為台北市大安區○○○路○段二０
０號富貴居大樓六樓之住戶，於民國七十五至七十七年擔任該大
樓之住戶管理委員會主任委員，並於七十八年起擔任該大樓住戶
管理委員會基金之管理人，黃冠誠則於八十八年六月起接任主任
委員。因黃冠誠接任後發現住於大樓六樓之乙○○違法於大樓頂
樓搭建私人住宅，並於管理大樓基金時帳目不清，及因養狗之狗
隻脫毛塞住水管導致黃冠誠之四樓住所淹水等情，遂以管理委員
會及私人之名義數度對乙○○興訟。乙○○因而心生不滿，意欲
找人教訓黃冠誠一頓。乃於九十二年年初，或在與友人交談中或
在餐宴等場合上，數度向人表示對黃冠誠對其興訟之不滿心情，
欲找人教訓黃冠誠之意思。適於九十二年二月間，時值缺錢之上
訴人甲○○（綽號「阿湯」），在台北市○○路中興百貨附近之
咖啡店中得知乙○○所釋放有意找人教訓黃冠誠之訊息，其知悉
王瑞慶（綽號「小雄」）認識乙○○，便請王瑞慶代為介紹認識
乙○○。王瑞慶即於九十二年三月十日左右某日上午開車載甲○
○至乙○○上開住所，因乙○○不在而未遇。甲○○又於同日下
午再自行至上開住所找乙○○，向乙○○表示是否有要找人教訓
黃冠誠，其願意幫忙之意思。乙○○即與張榮宏達成要黃冠誠「
一手一腳」之重傷害犯意之協議，事成報酬為新台幣（下同）三
十萬元，乙○○先行給付前金十萬元予甲○○，並提供黃冠誠相
片及位於台南市的地址。甲○○遂積極籌備行兇之事宜，並於九
十二年三月十五日至台中找侯孟勳（綽號「阿猴」，檢方通緝中
）共同執行上開行兇之事宜。侯孟勳同意參加並基於上開共同使
人受重傷害之犯意聯絡，二人遂於同年三月十六日中午，由侯孟
勳駕駛其母王金屬所有之車號Ｘ五─一六九三號自用小客車南下
台南市。於同日下午五時許到達後，先到台南市○○路九十七巷
一之一號黃冠誠所經營之「三二藝術館」確認地址無誤後，即到
汽車賓館休息。翌日即十七日早上吃完早餐後再至現場勘察。當
日下午五時四十六分許（依現場錄影帶顯示時間），由甲○○著
黑色全身長袖運動服、戴黑色棒球帽、穿黑色運動鞋，於身上密
藏其所有之刀刃長十公分左右之不詳利器一把（甲○○自稱係瑞
士刀，惟與被害人傷勢未符，詳後述理由），進入「三二藝術館
」內，向黃冠誠佯稱欲購買壽山石，黃冠誠不知情而陪同參觀。
侯孟勳則著深色牛仔褲、白色Ｔ恤、黑色無袖背心、頭戴黑色運
動帽、著黑色布鞋，手持棍式金屬手電筒一支（甲○○所有），
於下午五時四十九分許進入。見店內無人隨即於下午五時五十分
許，共同下手圍毆黃冠誠，黃冠誠見狀欲逃至外面，惟遭甲○○
及侯孟勳聯手將其拉回。於黃冠誠掙扎間，甲○○及侯孟勳於行
為之初主觀上雖無殺人之犯意，惟動手後，在客觀上應可預見二
人持利刃、硬物攻擊他人身體，在被害人本能反抗下因無法控制
下手方位、節制力道，隨時有刺傷或毆擊到人體重要部位之可能
，足以奪人性命，竟因亟思完成任務，乃提升原有重傷害犯意而
共同基於殺人之未必故意（間接故意）之犯意聯絡，於拉回黃冠
誠後將之圍住，由侯孟勳手持棍式金屬手電筒擊打黃冠誠頭部，
甲○○則取出其所持有之上開利器刺向黃冠誠身體及手臂，共同
砍殺及毆擊黃冠誠之頭、腹部及身體四肢等處，致黃冠誠不支倒
地。甲○○見黃冠誠倒地後，再持前揭利器割向黃冠誠之四肢（
共約十刀），欲割斷黃冠誠四肢之韌帶組織，以執行乙○○要黃
冠誠一手一腳之協議，因而造成黃冠誠受有左上腹高一０三公分
左十九公分處一處表面傷口三乘一公分，深四公分；左肩部高一
一六公分左二八公分處，表面傷口三乘０點五公分，深及左肺下
葉形成二乘一公分之穿刺口；右大腿腹側，距腳跟七十一公分處
，二．五乘一公分刺傷、深七公分；右手、右腳、左腳、左外耳
，計有十四處穿刺傷或割傷，多數深及皮下組織或肌腱，並造成
右腳跟韌帶切斷，及右枕部距外耳道右上十二公分後六公分之挫
裂傷，表面傷口三點五乘零點八公分，並伴有帽狀出血八乘四公
分；左後枕，距左外耳道高十二公分後七公分之挫裂傷，表面傷
口三點五乘二公分，並伴有帽狀腱膜出血三公分等傷害。甲○○
與侯孟勳見黃冠誠血流滿地，竟不為救護，甲○○再取出事先準
備之即可拍相機拍照存證後，與侯孟勳從容離去。甲○○並即搭
統聯客運返回台北，侯孟勳則駕車返回台中，任被害人黃冠誠因
穿刺傷造成大出血，導致容積性休克。待黃冠誠之鄰居發現，立
即打一一０報案並通知救護車將黃冠誠送往成大醫院急救，惟黃
冠誠仍於同日十九時三十二分因傷重不治死亡。翌日即三月十八
日上午十一時許，甲○○即持拍攝行兇相片之「即可拍」相機前
往乙○○前開住處索取尾款二十萬元。乙○○見甲○○後即向其
質問「你們怎麼搞的，我說只修理他，昨晚黃冠誠已經往生了」
等語，甲○○要將相機交給乙○○，乙○○則說不用了，便將尾
款交付給甲○○。甲○○離開後，將即可拍相機丟棄於樓下附近
的垃圾筒內，並返回其台北縣新莊市之住處，除棍式金屬手電筒
外，將前開行兇刀具、當日穿著之衣、褲、帽子、鞋子等物，丟
棄於垃圾子母車中，由垃圾車載走。事發後，甲○○與侯孟勳二
人因警方追緝甚緊，謀議逃亡至大陸，於案發後約一星期，由甲
○○指示與其有恐嚇取財之共同犯意聯絡之侯孟勳與另一姓名年
籍不詳之成年男子出面，至乙○○之住處，向乙○○索取跑路費
八十萬元，乙○○認其不應再負擔這筆錢，而不願給付。侯孟勳
與該男子即向乙○○嚇稱：「如果不給的話，將來被抓到時，你
也跑不掉」等語，致乙○○因怕其犯行遭揭露，心生畏怖之心，
不得已再給付八十萬元給侯孟勳與該男子（甲○○此部分恐嚇取
財犯行，業經原審法院判處罪刑確定）。甲○○與侯孟勳取得八
十萬元朋分後，遂於九十二年三月二十九日分別搭乘ＢＲ八一七
號及ＮＸ六０九號班機前往澳門，再轉往大陸地區。嗣台南市警
察局第二分局專案小組佈線追索，並經台灣台南地方法院檢察署
於九十二年七月二十三日發布通緝。甲○○後因涉嫌殺人案於大
陸地區為當地公安所逮捕，並遣送出境，由內政部刑事警察局派
員於九十二年九月三十日至澳門接引回國。甲○○再於九十二年
十月十六日十八時三十分許，帶同警方至台北縣新莊市○○街二
六號五樓搜索，扣得前揭作案用之棍式金屬手電筒一支等情，因
而撤銷第一審關於論處甲○○共同使人受重傷因而致人於死及論
處乙○○共同使人受重傷部分之判決，改判論處甲○○共同殺人
、乙○○共同使人受重傷罪刑，固非無見。
惟查：(一)共同正犯，係以共同實施犯罪之行為者為限，若僅教唆
他人犯罪，並未加入實施者，則為教唆犯，並非共同正犯（本院
十九年非字第一０四號判例意旨參照）。本件依上揭原判決事實
之記載以及原判決理由論斷：本件兇殺案係上訴人乙○○因與被
害人黃冠誠交惡而有意出價買兇重傷害被害人；上訴人甲○○與
被害人並無任何冤仇或瓜葛，事前亦無任何殺害或傷害被害人之
動機或犯意，其前往台南市對被害人行兇，乃係受乙○○指示等
語等情（見原判決第十四頁第三行至第十一行理由欄記載），則
乙○○似係對於本無犯罪意思之甲○○，唆令決意實施犯罪（即
對被害人加以重傷害），其並未加入參與實施，亦即其並無參與
構成要件行為之實施，乃原判決於理由欄卻記載乙○○於重傷害
部分，與甲○○、侯孟勳三人間，各有犯意聯絡及行為分擔，為
共同正犯等語，此即有理由矛盾之違法。又乙○○是否僅止於教
唆使人受重傷，或應認已構成使人受重傷罪之共同正犯？究竟乙
○○於教唆甲○○使被害人受重傷之外，有無加入使被害人受重
傷之實施行為？倘認其有加入使被害人受重傷之實施行為，其對
被害人之死亡，是否亦應負結果加重責任？均有待釐清。原審未
詳查相關證據，加以釐清研求，並明所依憑認定之理由，遽予
論處乙○○共同使人受重傷罪刑，自嫌速斷，並有查證未盡及理
由不備之違誤。(二)公訴意旨起訴乙○○犯重傷害致人於死罪，原
審變更檢察官起訴法條，改依共同使人受重傷罪，對乙○○論罪
科刑，而漏未於審理中踐行罪名變更告知義務，亦有欠洽。(三)甲
○○於第一審曾供稱：「在警局及偵查中（指檢察官偵查中），
檢察官跟我說要用證人保護法，所以他問什麼，我就答什麼，但
他後來沒有對我用證人保護法，而且將我起訴，所以我在羈押中
就努力回想」等語（見第一審重訴字卷第一九一頁），究竟其上
開供述是否屬實？其於警訊及檢察官偵查中所為不利於自己及乙
○○之供述是否有非出於任意性而不得採為證據之情事？原審未
詳予調查，並明取捨判斷之心證理由，遽採甲○○於警訊及檢
察官偵查中不利於自己及乙○○之供述作為認定事實之證據，亦
有未合。又原判決事實對於與甲○○共同實施犯罪之侯孟勳是否
為成年人，未予認定記載，亦不無疏誤。檢察官、乙○○、甲○
○分別執以指摘原判決關於甲○○殺人及乙○○部分不當，非無
理由，應認該部分原判決有撤銷發回更審之原因。
二駁回部分（即甲○○恐嚇取財部分）
按刑事訴訟法第三百七十六條所列各罪之案件，經第二審判決者
，不得上訴於第三審法院，法有明文。本件關於上訴人甲○○恐
嚇取財部分，原審係依刑法第三百四十六條第一項論處罪刑，核
屬刑事訴訟法第三百七十六條第六款之案件。依首開說明，既經
第二審判決，自不得上訴於第三審法院，甲○○就該部分竟復提
起上訴，顯為法所不許，應予駁回。
據上論結，應依刑事訴訟法第三百九十七條、第四百零一條、第
三百九十五條前段，判決如主文。
中　　華　　民　　國　九十四　年　　六　　月　　九　　日
                      最高法院刑事第十庭
                          審判長法官  陳　正　庸
                                法官  賴　忠　星
                                法官  林　開　任
                                法官  林　立　華
                                法官  陳　朱　貴
      本件正本證明與原本無異
                                      書  記  官
中　　華　　民　　國　九十四　年　　六　　月　 十七 　日
                                                      Ｔ
